臺灣高等法院刑事判決　　　　　　　　95年度上訴字第4168號
上　訴　人
即　被　告　乙○○
　　　　　　　　　　（現於台灣台北看守所羈押中）
選任辯護人　林清漢律師
上列上訴人因毒品危害防制條例案件，不服臺灣桃園地方法院95
年度訴字第582號，中華民國95年9月25日第一審判決（起訴案號
：臺灣桃園地方法院檢察署95年度偵字第2755號），提起上訴，
本院判決如下：
    主  文
原判決撤銷。
乙○○連續轉讓第一級毒品，處有期徒刑貳年，扣案之含第一級
毒品海洛因殘渣之電子秤壹個、削尖吸管貳支均沒收銷燬之；扣
案之行動電話機具壹支（不含門號）沒收。犯罪所得新臺幣陸仟
伍佰元，沒收之，如全部或一部不能沒收時，以其財產抵償之。
    事  實
一、乙○○明知海洛因係毒品危害防制條例第二條第二項第一款
    所規定之第一級毒品，不得轉讓、持有。仍基於轉讓第一級
    毒品海洛因之概括犯意，先於94年12月11日下午（起訴書載
    為94年12月11日）因甲○○（所涉施用第一級、第二級毒品
    部分，業經原審法院以95年訴字第631號各判處有期徒刑8月
    、5 月，應執行有期徒刑11月在案）毒品發作欲購買第一級
    毒品海洛因解癮，惟一時間未能覓得來源，乃撥打乙○○所
    有之連絡工具0000000000號行動電話，表示欲購買新台幣（
    下同）3000元之海洛因，詢問乙○○是否有海洛因，乙○○
    乃與真實姓名年籍不詳綽號「阿富」之成年男子連絡覓得來
    源後，先以3000元之價格，在桃園縣中壢市○○路地○道附
    近向該綽號「阿富」之成年男子（非以意圖營利之意思）購
    得數量不詳之第一級毒品海洛因後，在毫無獲利之情形下，
    轉至甲○○任職位於桃園縣中壢市○○路198 號之「公爵商
    務旅館」（下稱「公爵旅館」）內，再以相同之價格，將該
    數量不詳（未達法定加重之標準）之第一級毒品海洛因轉讓
    予甲○○一次。嗣又於95年1 月22日中午12時許，甲○○再
    因毒癮發作，乃以其持用之0000000000號行動電話撥打乙○○所有之0000000000號行動電話詢問是否有海洛因，乙○○
    乃承接上開轉讓海洛因之概括犯意而為應允後，於同日晚間
    10時13分許持上開行動電話回覆甲○○，表示伊錢不夠向上
    游藥頭買海洛因，要求甲○○先交付貨款7000元予伊，於同
    日晚間11時許，乙○○乃駕駛車號8896-FN 號自小客車搭載
    丙○○（未據起訴）至「公爵旅館」所向甲○○收取7000元
    ，隨即駕車前往桃園後火車站附近向之真實姓名年籍不詳綽
    號「偉倫」之成年男子、綽號「東東」之成年女子欲購買70
    00元之海洛因，惟因該綽號「偉倫」、「東東」之人海洛因
    不足，僅（非以意圖營利之意思）購得3500元，數量不詳（
    未達法定加重之標準）之海洛因，隨即駕駛上開車輛前往「
    公爵旅館」以便再轉讓海洛因予甲○○，途中復接獲甲○○
    傳遞簡訊至伊上開持用之行動電話，要求乙○○於回程幫忙
    購買供其注射海洛因所用之注射針筒二支，乙○○乃駕車至
    藥局由丙○○下車購買注射針筒二支（每支10元），為駐點
    於藥局之員警胡志仁、蔡佰倉察覺有異，待乙○○駕車離去
    ，員警胡志仁、蔡佰倉乃駕車自後跟蹤，嗣於翌（23）日凌
    晨0 時22分許，乙○○駕駛上開車輛至「公爵旅館」門口停
    車，將該數量不詳之海洛因一包、未開封之注射針筒二支及
    餘款3,400 元裝入紙袋內，再從副駕駛座之車窗處一併遞交
    予甲○○，先後二次轉讓第一級毒品海洛因，並共計得款65
    00元；乙○○旋駕車離去，而於23日凌晨1 時許，行經桃園
    縣大溪鎮○○路29號前時，為員警胡志仁、蔡佰倉攔下查盤
    ，當場自乙○○斜背之皮包內扣得含有海洛因殘渣之電子磅
    秤一個，另於車內排檔桿、駕駛座控制雨刷桿處扣得乙○○
    用以分裝海洛因之殘留海洛因殘渣之削尖吸管二支、及乙○○上開持用之行動電話一具等物，乙○○並向員警供稱曾交
    付海洛因予甲○○，員警乃隨即帶同乙○○、丙○○至「公
    爵旅館」追查，於「公爵旅館」櫃臺後方查獲乙○○所交付
    之紙袋（內裝有3,400 元），經詢問甲○○後始查悉上情，
    甲○○並佯稱向乙○○購買之海洛因剛欲施用時因緊張灑落
    殆盡，員警乃將三人一同帶回警局製作筆錄，嗣於偵查隊拘
    留所內為警於甲○○所著外套暗袋內起獲注射針筒四支（三
    支已用過，其中一支含有海洛因殘液，另一支未拆封）。
二、案經桃園縣政府警察局楊梅分局報告台灣桃園地方法院檢察
    署檢察官偵查起訴。
    理  由
壹、證據能力之部分：
一、被告以外之人審判外之陳述
（一）甲○○於警詢及檢察官之偵訊時之供述：
    1.辯護人於本院及原審中主張證人甲○○於警訊及偵查中之
      證述不具證據能力，並辯以：證人甲○○於警詢時係因毒
      癮發作，而意識不清，所為陳述又與其於原審審理時之證
      述相左，並無何特別可信之處云云；另於原審95年9 月11
      日當庭勘驗證人甲○○警詢錄音帶後，表示證人甲○○於
      警詢之錄音內容顯係依照事先繕打之文稿照念，並於原審
      最末次審理期日又辯以：證人甲○○於警詢時有被員警打
      云云，主張證人甲○○於警詢之陳述無證據能力。至證人
      甲○○於檢察官偵訊時之陳述則因與其於本院審理時之證
      述不符，因認有顯不可信之情形，主張無證據能力云云。
      又於本院準備程序時主張警訊、偵查筆錄未經證人具結無
      證據能力云云。
    2.按被告以外之人於檢察事務官、司法警察官或司法警察調
      查中所為之陳述，與審判中不符時，其先前之陳述具有較
      可信之特別情況，且為證明犯罪事實存否所必要者，得為
      證據，刑事訴訟法第159 條之2 定有明文。是如被告以外
      之人於警詢時之陳述與審判中之陳述有「不符」之情況，
      經比較結果，先前之陳述「具有較可信之特別情況」，且
      「為證明犯罪事實存在與否所必要者」，則例外具有證據
      能力。又被告以外之人於偵查中向檢察官所為之陳述，除
      顯有不可信之情況者外，得為證據，刑事訴訟法第159 條
      之1 第2 項亦定有明文。再按上開所謂「具有較可信之特
      別情況」或「顯有不可信之情況」存在，均應審酌該陳述
      是否出於供述者之真意、有無違法取供情事之信用性，可
      從筆錄製作之原因、過程及其功能等加以觀察其信用性而
      據以判斷該筆錄內容是否具有較可信之特別情況抑或顯不
      可信之情況（最高法院94年台上字第629 號判決參照）。
    3.查甲○○於警詢時之指述，雖屬被告以外之人於審判外之
      言詞陳述，且與其於本院審理時之證述不符；公訴人雖未
      證明該等警詢筆錄具有較可信之特別情況，另經原審於上
      開審理期日當庭勘驗甲○○於警詢時陳述之錄音內容，顯
      示甲○○於訊問時所為陳述之用字遣詞與該警詢筆錄內容
      完全相同、一字不差之情形，研判應為甲○○依照已存之
      文稿逐字唸讀。惟考量有此情形之原因，非僅止一端；或
      有因受訊問人受訊問前有遭刑求逼供，而被迫依照事先繕
      打好之文稿內容為陳述，此時該筆錄內容即因違反受訊問
      人陳述任意性而無證據能力；有或因訊問員警於訊問之前
      已先與其進行晤談以瞭解案情後，而依照其於晤談時所述
      內容先自行繕製筆錄，再由受訊問人依該內容而念讀進行
      錄音，則受訊問人此時之陳述自當仍係出於任意性所為，
      而其所為陳述若與事實相符，當仍具有證據能力。是以，
      在此情形下仍應探究受訊問人究係出於何種原因而有上開
      依照文稿逐字念讀之情形，在無其他事證足以擔保該任意
      性之存在，則應否定該陳述之證據能力，惟並非有此情形
      一出，即得謂該警詢筆錄無證據能力。查甲○○於警詢時
      之陳述，經原審法院當庭勘驗，雖有前述照稿念讀之情形
      ，然其陳述當時意識清楚、陳述清晰，顯無辯護人所稱意
      識不清之情形；再者，甲○○經原審以證人身份傳訊時，
      均未提及於警詢時有遭刑求等不當取供之情形，另甲○○
      於警詢、檢察官偵訊時就被告販賣海洛因之事實均為一致
      之指述，乃至其因施用毒品案件經本院審理時，不但就自
      身施用海洛因之犯行均坦承，同未曾提及於警詢有遭刑求
      等不當取供情形，況甲○○早於87年間即因施用毒品案件
      遭追訴（嗣經免訴判決確定），嗣於89年間又因施用毒品
      罪，經送強制戒治並為法院判處有期徒刑9 月等情，有甲○○臺灣高等法院被告前案紀錄表一份在卷可稽，並非毒
      品案件之初犯，一方面對於刑事案件程序上所享有之權利
      、處理流程理應甚為明瞭，若果有遭不當取供情形當無不
      知主張權利之疑慮，甲○○於偵查中歷次訊問過程乃至自
      身施用毒品案件審理時均又未曾提及有遭刑求等不當取供
      之情形，足認甲○○於警詢時之陳述當係出於其真意，並
      無信用性之疑慮，再由甲○○製作該警詢筆錄之原因、過
      程以觀，係因被告於查獲時已坦承有交付海洛因予甲○○
      之事實，員警循線查獲甲○○，甲○○始就被告交付海洛
      因之時間、地點、價金等事項加以陳述，並非員警私下策
      動其出面指認被告。是以甲○○於警詢時之供述並非非法
      取得；且甲○○已於原審審理時具結作證，並經被告及其
      辯護人為交互詰問；又無證據顯示甲○○於警詢時之陳述
      有何違反其任意性之情形；甲○○且係親自與被告聯絡購
      買毒品之人，其就親自經歷之事實所為之陳述，自屬證明
      犯罪事實存否所必要，應得為證據。至甲○○於檢察官二
      次偵訊所為陳述，均依法具結，且亦無證據證明甲○○於
      檢察官訊問時有不能自由陳述或受非法取供等顯不可信之
      情形存在，又已於原審審理時具結作證，並經被告及其辯
      護人為交互詰問，辯護人以甲○○該等陳述與其於原審審
      理時之證述不符及誤認偵查未經具結，主張不具證據能力
      云云，應有誤會。
（二）丙○○於警詢及檢察官偵訊時之陳述：
      查丙○○於警詢時之陳述，雖同屬被告以外之人於審判外
      之言詞陳述，且與其於原審審理及本院審理時證述內容有
      所不符；惟丙○○於警詢時之供述並非非法取得；又無證
      據顯示丙○○於警詢時之陳述有何違反其任意性之情形；
      丙○○係與被告同乘一車，於交付海洛因時亦在場之人，
      其就親自經歷之事實所為之陳述，自屬證明犯罪事實存否
      所必要；況辯護人就此部分之證據能力亦均未爭執，且丙○○已於本院審理時具結作證，並經被告及其辯護人為交
      互詰問，依刑事訴訟法第159條之5之規定，應具有證據能
      力。
二、行政院衛生署管制藥品管理局就扣案之削尖吸管二支、電子
    秤一個、注射針筒四支所為之鑑定，性質上為公務員（即行
    政院衛生署管制藥品管理局鑑定人員）於職務上製作之證明
    文書，復無刑事訴訟法第159 條之4 第2 款所定顯有不可信
    之情況，且無證據證明係公務員違背法定程序所取得；被告
    之辯護人不爭執其證據能力，依法亦有證據能力。其餘證據
    ，如在被告處扣得之削尖吸管、電子秤、行動電話機、在甲○○處扣得之注射針筒、行動電話機、紙袋（內裝3400元）
    ，以及該行動電話之簡訊內容等，並無證據證明係公務員違
    背法定程序或經偽造、變造所取得，且與本案事實具有自然
    的關聯性，經查並無不得作為證據之限制，自得作為證據。
    且被告之選任辯護人亦不爭執其證據能力，應認前揭證據，
    均有證據能力，亦先敘明。
三、又卷附和信電訊股份有限公司95年4月22日、6月5日函附000
    0000000、0000000000 號電話之雙向通聯紀錄各乙份，係電
    話公司機房機器之操作紀錄，並非人之陳述，非傳聞證據，
    且與本案事實具有自然的關聯性，經查並無不得作為證據之
    限制，自得作為證據。
貳、實體部分：
一、訊之被告乙○○固不否認有於95年1 月22日將海洛因交付予
    案外人甲○○之事實，惟矢口否認有販賣海洛因之犯行，並
    辯稱：94年12月11日係與甲○○一同前往向藥頭購買海洛因
    ，而95年1 月22日當日係幫甲○○向藥頭購買海洛因，伊未
    販賣海洛因云云，惟查：
（一）證人甲○○曾分別於94年12月11日及95年1 月22日，為供
      己施用先後二次撥打被告所有之手機0000000000號與之聯
      繫，向被告購買3000元、3500元不等之海洛因，被告並將
      不詳數量之海洛因持至「公爵旅館」交付予甲○○之事實
      ，業經證人甲○○於警訊及偵查中供述明白，（見偵卷第
      16至20頁、第47至48頁、第64至65頁）。且有附卷被告所
      有之00000000000行動電話、證人甲○○所持用之0000000
      000行動電話95年1月22日至23日之雙向通聯紀錄一份（見
      原審卷第60至79頁）在卷足憑，另證人甲○○確因於95年
      1月23日凌晨2時採尿之前26小時，在「公爵旅館」內施用
      第一級毒品海洛因，經原審法院以95年度訴字第631 號判
      處有期徒刑8 月確定之事實，亦有本院被告前案紀錄表一
      份在卷可參，且證人甲○○於95年1 月23日為警查獲時所
      採之尿液，經送驗結果，確呈嗎啡陽性反應（按：海洛因
      係由嗎啡經化學合成之半人工合成品，其施打或吸食後經
      人體代謝作用而分解成毒性較低之嗎啡，而於尿液中被檢
      出），此有台灣檢驗科技股份有限公司95年2 月14日濫用
      藥物尿液檢驗報告書及桃園縣政府警察局楊梅分局被採尿
      人姓名編號對照表各一紙在卷可稽（見偵卷第73、74頁）
      ，足認證人甲○○前供非虛。再者，員警於被告隨身背用
      之皮包內扣得電子秤1 個及在被告駕駛之上開車輛排檔桿
      、駕駛座控制雨刷桿處扣得削尖吸管2支，均係95年1月22
      日被告用以分裝交付予甲○○海洛因所用之物，已為被告
      所是認，且於證人甲○○身上扣得注射針筒4支，其中2支
      （其中一支未拆封）為被告所交付，且其中一支留有被告
      交付之海洛因等情，亦據證人甲○○於警詢供述明白，而
      該等物器上均殘留有海洛因成分，此有行政院衛生署管制
      藥品管理局鑑定書二份在卷可憑（見原審卷第31、34頁）
      ，足以認定被告所交付予甲○○之粉末，確係海洛因無疑
      。復參諸，被告於警訊時雖否認販賣營利，惟不否認幫證
      人甲○○拿過海洛因3、4次，每次都是一小包等語（見偵
      卷第80頁），核與證人甲○○於警詢及偵查中時所言被告
      有二次交付海洛因予伊之情大致相符，是被告確曾先後二
      次直接將海洛因送到甲○○任職之「公爵旅館」供證人甲○○施用，應堪認定。（至於被告主觀上是否以營利為目
      的，則容後述。）
（二）被告雖辯稱：係因95年1 月22日下午時起，甲○○一再要
      求幫忙向藥頭購買海洛因，伊不堪其擾始幫忙聯繫、取貨
      ，當日自己也購買安非他命3000元；至於甲○○所稱94年
      12月11日該次，則係伊搭載甲○○一同前去向藥頭購買海
      洛因，伊則係購買安非他命云云。然查，被告於警詢時即
      自承幫甲○○拿了大約3、4次，每次都是一小包海洛因等
      語（見偵卷第80頁），於檢察官內勤時訊以是否自94年12
      月起，以每包3000元左右之價格販賣海洛因與甲○○？則
      僅辯稱：不是，我是幫他調等語（見偵卷第45頁），均未
      曾提及除查獲當次外有與甲○○一起去向藥頭拿取海洛因
      之情形，且證人甲○○於警詢、檢察官二次偵訊時亦均未
      曾提及除查獲當次外有與被告一同前去向藥頭拿取毒品之
      情，是被告此部分所辯是否與事實相符，已有疑問。另比
      對被告與證人甲○○於原審審理時就94年12月11日購買海
      洛因之情節所為之證述，一者就購買毒品之藥頭為何人（
      被告於原審準備程序、95年5月25日原審審理之初均稱係
      向「阿富」購買，經原審審判長質以何以所述與先前不同
      ，則改稱係向「偉倫」購買云云；甲○○則稱係向「偉倫
      」購買云云，見原審準備程序筆錄、原審95年5 月25日審
      理筆錄第5 、21頁）。二者就購買之聯繫藥頭情形（被告
      稱係甲○○打電話問伊藥頭係何人，被告再打電話向藥頭
      問，之後甲○○過來找被告一起去找藥頭云云；甲○○則
      稱：是我打電話直接問被告要不要陪我去拿海洛因，不是
      因為不認識偉倫買不到，係因被告有車較方便云云，見同
      前筆錄第5 頁、第21至22頁）。三者就當日被告車內人員
      （被告稱當時車內尚有二名友人云云；甲○○忽稱僅有伊
      與被告二人，又忽稱可能另有被告朋友一人云云，見同前
      筆錄第5 頁、第14頁）等情形均不相符，益證，被告所辯
      94年12月11日係一同前往購買海洛因之詞，為臨訟虛擬，
      而不可信。
（三）再觀諸，證人甲○○、被告所不爭執供二人聯繫用之0000
      000000號及0000000000號行動電話於95年1 月22日至23日
      間之通聯紀錄顯示，甲○○於95年1 月22日中午12時25分
      先發話予被告，嗣被告於同日下午2 時57分發話予甲○○
      ，甲○○又於同日下午3時38分許、3時55分、4時42 分、
      5時27分、5時31分、6時接續撥打予被告共計6通，此後二
      人並無通聯；直至同日晚間10時13分由被告主動發話與甲○○，通話時間約8 分鐘；於同日晚間10時43分由甲○○
      撥打予被告，通話時間約17秒，於同日晚間10時53分被告
      通話紀錄基地台位置顯示已到達「公爵旅館」附近（按甲○○當日均於「公爵旅館」當班，而由甲○○當日通聯紀
      錄基地台位置顯示，該處收發訊號之基地台即位於桃園縣
      中壢市○○路186 號（海霸王）、同縣市○○里○○路82
      號13樓）；於同日晚間11時由被告撥打予甲○○亦即被告
      已到達「公爵旅館」，嗣後雙方又多次聯繫；迄至翌（23
      ）日凌晨22分許，被告撥打甲○○電話，基地台位置顯示
      當時已到達「公爵旅館」；於23日凌晨1 時後，甲○○亦
      二次與被告聯繫，而由被告當時通聯紀錄基地台位置顯示
      ，被告當時所在位置於桃園縣大溪鎮○○路附近等情，有
      被告及甲○○上開通聯紀錄各一份在卷可參（見原審卷第
      60至78頁）。由上開通聯紀錄及基地台位置以觀，可知甲○○於95年1 月22日中午乃至同日下午六時多次與被告電
      話聯繫，惟自下午六時後二人即未再聯繫，迄至同日晚間
      10時13分由被告主動撥打予甲○○，通話時間約8 分鐘，
      至同日晚間10時53分許被告已到達「公爵旅館」並撥打電
      話予甲○○，要甲○○交付7000元，被告乃出發至桃園縣
      桃園市區，途中甲○○亦多次予被告聯繫，迄至翌（23）
      日凌晨零時22分，被告返回「公爵旅館」發話予甲○○出
      來拿取海洛因；嗣被告駕車離去，於同日凌晨1 時後於桃
      園縣大溪鎮○○路處為警查獲，其間甲○○亦有傳遞簡訊
      之事實，核與甲○○於警詢時指稱：於95年1 月22日14時
      許我打電話給乙○○，問他是否有海洛因，他跟我說有，
      但是讓我等了整個下午，到了晚上22時30分乙○○打電話
      給我，要我先付新台幣7000元給他，我付款後，他說會去
      拿毒品給我，他走後，我打簡訊給乙○○叫他回來時幫我
      購買二支注射針筒，到時再一起算等語所描述之聯繫過程
      均相符合，足見應係被告於甲○○最初撥打電話予伊之際
      ，被告即已表示伊有海洛因或有來源得以售予甲○○，嗣
      後主動與甲○○聯繫要求先行付款，否則何以甲○○於當
      日晚間6 時後均未曾再撥打電話予被告後，被告卻猶自行
      主動於當日晚間10時13分許撥打予甲○○，通話時間約達
      8 分鐘之久？此與被告所稱因不堪甲○○一再電話乞求，
      於不耐煩之情形下始答應甲○○所請幫忙拿海洛因之情確
      有不符。被告此部分所辯自有可議之處。
（四）再就被告交付海洛因予甲○○後駕車離去，途中甲○○即
      以上開電話傳遞之被告與證人甲○○所不爭執之簡訊內容
      ：「你的東西不好，看你是要怎麼處理，說好你多出五百
      ，怎麼還給我三千五呢？打給我」以觀，前段顯係甲○○
      於施用被告所販售之海洛因後，感覺品質不佳，始以簡訊
      向被告抱怨，要求被告處理，至於簡訊後段涉及金額部分
      ，則稽之甲○○於檢察官第二次偵訊時陳以先前第一次向
      被告購買海洛因，純度很差，第二次全是葡萄糖，第三次
      （按查獲該次）被告說會把第二次的事情一併處理，叫我
      先拿7000元給他，他去拿，他會把錢還給我，但後來他只
      給我3400元，跟少量的海洛因等語，足見甲○○係因被告
      先前販售之海洛因品質不佳，始於本次查獲購買之前曾與
      被告商量價金如何處理、計算之問題，況據被告所稱自己
      僅係施用安非他命，並未施用海洛因，顯無與甲○○向藥
      頭合資購買海洛因之情形，是以，上開甲○○質疑被告應
      多出五百等語，應係甲○○就渠先前向被告購買海洛因之
      品質不佳之問題，據以要求被告予以補償之意甚明。且按
      苟被告確係受證人甲○○之託僅單純代為取貨、調貨，自
      無承擔海洛因品質不佳、成色不足之交易風險，何來如前
      之找補賠償之問題，足認證人甲○○海洛因買賣交易之對
      象確為被告一人無誤。是被告辯稱95年1 月22日純係幫證
      人甲○○調貨，顯與事實不符，亦難採信。至證人甲○○
      雖於原審審理時，翻異前詞，改以附和被告上開幫忙調貨
      之辯解，並稱：係因當時被告帶同警方至「公爵旅館」查
      獲伊施用毒品，害伊工作丟了，也遭追訴施用毒品，故當
      時之陳述有報復被告之心態，且員警要求伊指認被告販毒
      云云。然查，甲○○所述除已與前揭事證不相符合之外，
      證人甲○○於原審所述已難採憑，而為被告有利之認定。
      況證人甲○○就為何有前述簡訊嚴詞要求被告處理，甚至
      要求被告多墊付五佰元之內容，甲○○僅含混其詞稱：我
      當時提藥不知道為何會這樣寫、我係請被告去找對方處理
      云云（見原審95年5 月25日審理筆錄第24頁），並改稱：
      （問：偵訊筆錄中你稱第二次交易的海洛因品質很差，是
      否如此？）此部分係我編撰的云云（見同前筆錄第23頁）
      ，益證其於原審審理時所證之不可信。至於證人丙○○雖
      指稱於伊乘坐被告車輛期間，甲○○一再撥打電話，致被
      告不堪其擾始勉強答應甲○○所請云云。然查，證人丙○○與被告本係朋友關係，有相當程度之交情，又本件證人
      丙○○於被告販賣毒品時亦同處一車，並擔任購買注射針
      筒之角色，猶有涉案之嫌，其所證自有所迴避，已難遽採
      ；再者，證人丙○○所持用之行動電話號碼為0000000000
      號之事實，為丙○○所是認，則由被告上開通聯紀錄顯示
      ，證人丙○○於95年1 月22日晚間10時35分許仍以其所持
      用之上開電話撥打予被告，顯然當時丙○○應係於該通話
      後始乘坐被告車輛，而被告係於同日晚間10時53分即已到
      達「公爵旅館」向甲○○收取7000元，業如前述，則此其
      間甲○○僅有撥打一通電話予被告，通話時間僅為18秒，
      又何來丙○○聽聞甲○○持續撥打電話予被告等情？是以
      ，丙○○所述與事證並不相符，又有迴避自身刑責之考量
      ，與被告關係匪淺，其該等所述實難為被告有利之認定。
（五）至辯護人又辯以本件由甲○○先行交付金錢，再由被告犯
      入毒品，嗣後再行交付之情節，有悖於一般購買毒品係「
      一手交錢，一手交貨」之常情，應係被告受託為甲○○取
      貨云云。然查，一般販賣毒品之人，為逃避查緝，多常以
      人頭電話用以聯繫買賣事宜，且不願透露真實身分與購買
      毒品之人，而購買毒品之人亦恐販毒之人於向其收取價金
      後，未當場交付毒品，日後即無法聯繫索討，是毒品買賣
      固多係以「銀貨兩訖」方式為常態；然查，本件被告與甲○○本係於94年11月份即透甲○○之傅姓男友相識，由被
      告手機亦存有甲○○電話，且載以「小傅馬子」以識別及
      被告於前往證人甲○○任職處所前復應證人甲○○之要求
      代買注射針筒等情以觀，被告與甲○○前即已熟識，此與
      證人甲○○間與一般販毒者與購毒者間之偶然關係迥異，
      甲○○並無前開唯恐被告收取價金後不交付毒品之疑慮，
      自不能以一般交易方式衡之，即予以否定甲○○先行交付
      價金，被告始聯絡上游藥頭購得後再行轉賣予甲○○此種
      樣態之交易方式。是辯護人上開所辯，亦難採憑。
（六）綜此，被告確與證人甲○○間有前述2 次之海洛因毒品交
      易之事實，應可認定，惟被告是否從中牟取利益，及主觀
      上是否有以營利之目的，則應再為推求。經查，證人甲○○於偵查中第二次偵訊時固稱：（你覺得她賣你海洛因有
      賺你錢嗎？）被告應該有吧等語，但此乃證人甲○○個人
      臆測之詞，不足採為被告不利之證據，另就扣案之電子秤
      及削尖吸管二支上固均殘留海洛因殘渣之成分，然此僅可
      認被告所言以此電子秤及削尖吸管為秤重分裝之情，但本
      件員警並未於被告之車上，甚或案外人丙○○之住處查獲
      其他海洛因毒品，自無從此判斷被告有將購得之海洛因減
      少分量分裝而從中牟利之舉，再從被告與證人甲○○有如
      前述之友好關係，在此僅僅二次少量的海洛因交易中未獲
      取利，非無可能，是就「證據有疑，利於被告」之證據法
      則，應為被告有利之認定，而因無證據證明被告於此二次
      海洛因毒品交易中從中獲得利益，自難認定被告主觀上有
      以營利為目的而為前述海洛因買賣之行為，是被告前開二
      次海洛因交易之行為，應僅得認定係無獲利之同價轉讓行
      為。
（七）綜上所述，本件被告轉讓第一級毒品海洛因之犯行，事證
      明確，應依法論科。
二、按「行為後法律有變更者，適用行為時之法律。但行為後法
    律有利於行為人者，適用最有利於行為人法律。」，94年2
    月2日修正公布並於95年7月1日施行之刑法第2 條第1項定有
    明文。被告為上開犯行後，新刑法已經施行，自應依上開規
    定，為新舊刑法之比較適用。茲依新刑法第2條第1項規定，
    並參酌最高法院95年度第8 次刑事庭會議決議之新舊刑法適
    用原則，比較本案法律適用如下：
（一）按基於罪刑法定原則及法律不溯及既往原則，行為之處罰
      ，以行為時之法律有明文規定者為限，必行為時與行為後
      法律均有處罰之規定，始有新法第2條第1項之適用（最高
      法院95年度第8 次刑事庭會議決議要旨參照）。至新舊法
      孰重孰輕，應以其可罰性範圍及刑之重輕為主要比較對象
      。
（二）刑法第33條第5 款有關罰金之最低數額部分，刑法分則編
      各罪所定罰金之貨幣單位原為銀元，修正前刑法第33條第
      5款規定：「罰金：（銀元）1元以上」，而銀元與新臺幣
      間之折算，依現行法規所定貨幣單位折算新臺幣條例規定
      ，以銀元1元折算新臺幣3元；修正後刑法第33條第5 款則
      規定：「罰金：新臺幣1,000 元以上，以百元計算之」；
      經比較修正前、後之規定，修正後刑法第33條第5 款所定
      罰金之最低數額，較之修正前提高，自以修正前刑法第33
      條第5款規定有利於被告。
（三）修正前刑法第56條規定：「連續數行為而犯同一之罪名者
      ，以一罪論，但得加重其刑至二分之一」，此條文經修正
      刪除，亦即被告基於概括犯意所為之數行為，自95年7月1
      日起已不再成立連續犯而得論以一罪，而應依具體行為之
      性質論罪。查被告本案所為二次轉讓第一級毒品犯罪行為
      均發生於新法施行之前，被告所為之各次行為，時間、地
      點、對象，各均獨立，但其時間緊接，觸犯構成要件相同
      之罪名，主觀上顯係基於概括犯意所為，為連續犯，依修
      正前刑法第56條規定，論以一罪，較依新法分論以二次轉
      讓第一級毒品罪之結果，對被告較為有利。
（四）被告行為後，刑法第11條亦有修正，然有關其他刑罰法令
      規定之適用，僅有文字之修正，即將「其他法令」修正為
      「其他法律」，非屬刑罰法律之變更，亦應逕適用修正後
      刑法第11條之規定。
（五）綜合上述各條文修正前、後之比較，可知依修正前、後之
      規定，連續犯之部分修正前之規定顯較有利於被告，而修
      正後之罰金最低數額，較修正前提高，顯然不利於被告，
      揆諸前揭最高法院決議所揭示之罪刑綜合比較原則，依刑
      法第2條第1項前段之規定，應整體適用行為時即修正前之
      規定。
三、核被告乙○○所為，係犯毒品危害防制條例第8條第1項之轉
    讓第一級毒品罪。公訴人起訴意旨認為被告涉犯同法第4 條
    第1 項販賣第一級毒品之罪名，惟關於販賣毒品之犯罪，以
    主觀上以營利為目的而販入或賣出為其構成要件，而被告主
    觀上是否具有販賣營利之目的，及客觀上有無向他人販入毒
    品或賣出毒品之事實，均應依證據認定之，如未能發現相當
    之證據，或證據不足以證明，不能以推測或擬制之方法，為
    認定被告有販賣毒品犯罪之裁判基礎，最高法院94年度臺上
    字第2446號判決採相同見解。換言之，毒品危害防制條例所
    處罰之「販賣」毒品罪，所著重者為被告在主觀上有藉以牟
    利之惡性，及對毒品之擴散具有較有償或無償轉讓行為更嚴
    重之危害性，被告「營利」之意圖係從客觀之社會環境、情
    況及證人、物證等資料，依據證據法則綜合研判認定，最高
    法院67年度台上字第2500號、69年度台上字第1675號判例採
    同一見解。本案被告否認有何牟利而販售之行為，檢察官就
    被告如何營利之意圖或者販售每包不詳重量之成本與出賣價
    格間差額之利得等有關販賣罪名之要件，尚未舉證以實其說
    ，參前說明，本院自難以該罪相繩，惟因被告同價轉讓海洛
    因予他人施用之事實，業經證實，詳如前述，起訴之基本社
    會事實相同，爰依法變更起訴法條。又被告前開轉讓海洛因
    前持有之低度行為，應為轉讓之高度行為所吸收，而不另論
    罪。又被告先後2次無利潤轉讓海洛因予甲○○2次、每次30
    00元或3500元不等之行為，均時間緊接，手法相同，觸犯構
    成要件相同之罪名，顯係基於概括犯意所為，均為連續犯，
    均應依修正前刑法第56條連續犯規定論以一罪，並加重其刑
    。
四、原判決以被告罪證明確，予以論科，固非無見，惟查：
（一）毒品危害防制條例第4條第1項之販賣第一級毒品罪，其關
      於販賣毒品之犯罪，以主觀上以營利為目的而販入或賣出
      為其構成要件，而被告主觀上是否具有販賣營利之目的，
      及客觀上有無向他人販入毒品或賣出毒品之事實，均應依
      證據認定之，如未能發現相當之證據，或證據不足以證明
      ，不能以推測或擬制之方法，為認定被告有販賣毒品犯罪
      之裁判基礎，惟原審判決以按販賣海洛因係違法行為，非
      可公然為之；而海洛因亦無公定之價格，無論瓶裝或紙包
      ，均可任意分裝增減分量，而每次買賣之價差，亦隨時依
      雙方資力、關係之深淺、需求之數量、來源是否充裕、販
      賣者是否渴求資金、查緝是否嚴緊、購買者被查獲時供述
      購買對象之可能性之風險評估等，而異其標準，且販賣海
      洛因行為，事涉重典，苟無利潤可圖，被告無任意將海洛
      因讓與他人之可能。且被告又未施用海洛因，卻隨身攜帶
      電子秤專程為甲○○販入海洛因，苟無利潤可圖，何以至
      此？據以推論被告販賣毒品之目的在營利云云，然查扣案
      之電子秤其上不僅有海洛因之殘留，復有甲基安非他命之
      殘留，此見諸前行政院衛生署管制藥品管理局鑑定書自明
      （見原審卷第31頁），是原審以被告未施用海洛因而隨身
      攜帶電子秤即有營利之意圖，實嫌速斷，另販賣海洛因固
      因查緝而有高度風險，然本件僅有二次少量之交易，被告
      是否因恐受有訴追之風險必從中獲利而為之，亦非有邏輯
      上之必然性，是原審判決以此推測被告有營利圖利之販賣
      行為，恐有未洽。
（二）又行為後法律有變更者，依修正前刑法第2條第1項之規定
      ，以適用裁判時法為原則，如行為時法有利於行為人，則
      例外適用行為時法；依修正後刑法第2條第1項規定，以適
      用行為時法為原則，惟如裁判時法有利於行為人，則例外
      的適用裁判時法。以往實務見解，認原判決未及比較適用
      新舊法時，上訴後，雖比較結果以舊法有利於行為人，而
      原判決別無其他撤銷事由，仍應由本院以此為由撤銷改判
      。惟修正後之規定係以適用行為時法為原則，因此原判決
      雖未及比較適用，然上訴本院後，關於連續犯之規定，經
      比較新舊法，行為後之法律並非較有利於行為人，仍應適
      用行為時法，則原判決適用行為時法即無不當，自不構成
      撤銷之事由，併予敘明。
五、被告否認販賣第一級毒品海洛因犯罪，指摘原判決不當為有
    理由，自應由本院將原判決予以撤銷改判。爰審酌被告素行
    非劣、除本件尚未有其他與毒品有關之前科，此有本院被告
    前案紀錄表一份在卷可稽、提供毒品害己又害人、戕害社稷
    健康、另審酌被告犯罪之動機、目的、手段、家庭、經濟等
    一切情狀，量處有期徒刑二年，以示懲儆。又被告無利潤轉
    讓海洛因予甲○○二次所得合計6500元，係被告因犯罪所得
    之財物，爰依毒品危害防制條例第19條第1 項規定為沒收之
    ，如全部或一部不能沒收時，以其財產抵償之。至扣案之電
    子秤一個、削尖吸管二支，被告雖否認為其所有，且查無其
    他積極證據確屬被告所有之物，然其上殘留海洛因殘渣，業
    如前述，均當已無法完全與海洛因析離，而應視為毒品之一
    部，均應依毒品危害防制條例第18條第1 項前段之規定，沒
    收銷燬之。至被告案發之前轉讓予甲○○之毒品，均因已施
    用耗盡而不復存在，故不予沒收。另扣案之0000000000號之
    行動電話之行動電話門號雖係非被告向電信公司所租用，不
    能沒收（係「蔡志男」所租用）。但電話機本身，為被告所
    有，業據被告陳述在卷，且係供被告販賣毒品所用之物，同
    應依毒品危害防制條例第19條第1項之規定諭知沒收。
據上論斷，應依刑事訴訟法第369條第1項前段、第364條、第299
條第1項前段、第300條，毒品危害防制條例第8條第1項、第18條
第1項前段、第19條第1項，修正後刑法第11條、第2條第1項前段
，修正前刑法第56條，判決如主文。
本案經檢察官鍾鳳玲到庭執行職務。
中　　華　　民　　國　　96　　年　　1 　　月　　5 　　日
　　　　　　　　　刑事第十五庭審判長法　官  吳昭瑩
  　　　　　　　　　　　　　　　　  法　官  王梅英
　　　　　　　　　　　　　　　　　  法　官  李釱任
以上正本證明與原本無異。
如不服本判決，應於收受送達後十日內向本院提出上訴書狀，其
未敘述上訴之理由者並得於提起上訴後十日內向本院補提理由書
（均須按他造當事人之人數附繕本）。
                                    書記官  洪秋帆
中　　華　　民　　國　　96　　年　　1 　　月　　5 　　日
附錄：本案論罪科刑法條全文
毒品危害防制條例第8條
轉讓第一級毒品者，處1年以上7年以下有期徒刑，得併科新臺幣
1百萬元以下罰金。
